【裁判字號】    97,消債更,135
【裁判日期】    970821
【裁判案由】    聲請更生程序
【裁判全文】
臺灣高雄地方法院民事裁定           97年度消債更字第135號
聲  請  人
即 債務 人  甲○○
代  理  人  許富元律師
上列當事人因消費者債務清理事件聲請更生，本院裁定如下：
    主  文
聲請駁回。
聲請費用由聲請人負擔。
    理  由
一、聲請意旨略以：伊因積欠台新國際商業銀行股份有限公司（
    下稱台新銀行）等債權人計新台幣（下同）2,278,671 元，
    於民國95年7 月5 日依金融主管機關協調成立之中華民國銀
    行公會會員辦理消費金融案件無擔保債務協商機制，與債權
    人達成分期還款協議，同意自95年7 月起、分80期、利率0%
    、每月繳納38,507元方式償還，並依協議內容繳款至97年2
    月止。惟伊受僱於「開發工業股份有限公司」，月收入37,2
    66元，而每月必要支出含扶養父母、保險費用等計24,887元
    ，並因疾病導致必要支出增加，且公司自96年9 月起政策改
    變，明文規定加班人員不給加班費，改以補假代之，已無先
    前所依靠作為生活費之加班費收入，實已無力負擔高達38,5
    07元協商分期款，致無法依原協商條件履行，爰聲請准予裁
    定更生等語。
二、按債務人與金融機構協商成立者，不得聲請更生或清算，但
    因不可歸責於己之事由，致履行顯有重大困難者，不在此限
    ；本條例施行前，債務人依金融主管機關協調成立之中華民
    國銀行公會會員辦理消費金融案件無擔保債務協商機制與金
    融機構成立之協商，準用前項之規定；消費者債務清理條例
    （下稱消債條例）第151 條第5 項、第6 項定有明文。衡諸
    債之關係，係以當事人間之信賴關係為基礎，為社會經濟組
    織之重要支柱，故當事人於以法律行為追求自己之利益之際
    ，亦應顧及對方之利益，並考量債權債務在社會上之作用，
    本於誠實及信用之原則，行使債權及履行債務，是對於已陷
    入經濟上困境之消費者，若任其於惡性循環之債務窘境中自
    生自滅，將衍生嚴重之社會問題，難以維持安定之社會經濟
    秩序，故為兼顧債權人、債務人雙方之利益，對陷於經濟上
    困境之消費者，乃允其於消債條例施行後，得選擇以重建型
    之更生程序或清算型之清算程序清理其債務，藉以妥適調整
    債務人與債權人及其他利害關係人間之權利義務關係，保障
    債權人獲得公平受償，並謀求消費者經濟生活之重建復甦機
    會。惟對於已與金融機構協商成立，或於本條例施行前，已
    依金融主管機關協調成立之中華民國銀行公會會員辦理消費
    金融案件無擔保債務協商機制與金融機構成立協商之債務人
    ，若非因不可歸責於己之事由，致履行顯有重大困難，僅係
    為圖謀減免債務，而不為債務之履行，自有違債權契約為誠
    信契約之本旨，故依消債條例第151 條第6 項準用同條第5
    項前段之規定，不得聲請更生或清算，始能避免肇致道德危
    險。又按聲請更生或清算不合程式或不備其他要件者，法院
    應以裁定駁回之，但其情形可以補正者，法院應定期間先命
    補正，消債條例第8 條亦有明文規定。
三、經查：
  (一)聲請人現積欠台新銀行等債權人計2,278,671 元債務，前於
    95年7 月5 日依金融主管機關協調成立之中華民國銀行公會
    會員辦理消費金融案件無擔保債務協商機制與債權人達成分
    期還款協議，同意自95年7 月起、分80期、利率0%、每月繳
    納38,507元方式償還，而聲請人僅繳納至97年2 月止，即未
    再依協議繼續履行分期償還等情，有聲請人提出之債權人清
    冊1 份、財團法人金融聯合徵信中心當事人綜合信用報告1
    份、協議書1 份（詳卷第5 至10頁、第61至67頁、第25至27
    頁、第56至60頁）等附卷可稽，並有台新銀行97年5 月9 日
    台新債協97法字第60001 號函暨所附協議書1 份（詳卷第80
    至83頁）在卷可考。
  (二)聲請人於97年1 月之薪資應領金額為35,367元、97年2 月為
    50,199元、97年3 月為38,200元、97年4 月為42,091元，並
    於97年2 月間領有考評獎金38,332元及獎金5,190 元，有薪
    資單5 紙及存摺影本1 份（詳卷第145 至149 頁、第153 至
    156 頁）可按；依此換算聲請人97年1 月至4 月平均每月收
    入為52,342元（35367 ＋50199 ＋38200 ＋42091 ＋38322
    ＋5190＝209369，209369元÷4 個月＝52342.25元）。據上
    ，依聲請人於97年1 月至4 月間之平均每月薪資所得52,342
    元，扣除依原協商條件每月應清償38,507元，聲請人仍餘14
    ,285元可供生活支用。
  (三)按依債務人與金融機構協商成立者，除非因不可歸責於己之
    事由，致履行顯有重大困難，否則不得聲請更生或清算，消
    債條例第151 條第5 項規定意旨甚明。是債務清償方案成立
    後，應由債務人按其條件履行，惟如於其後發生情事變更，
    在清償期間收入或收益不如預期，致該方案履行困難甚或履
    行不能，而有不可歸責於己之事由，始能聲請更生或清算。
    此項規定旨在避免債務人任意毀諾已成立之協商，濫用更生
    或清算之裁判上債務清理程序，蓋以債務清償方案係經當事
    人行使程序選擇權所為之債務清理契約，債務人應受該成立
    之協議所拘束。債務人既已與金融機構協商成立，如認該協
    商方案履行有其他不適當情形，自仍應再循協商途徑謀求解
    決。查，聲請人於95年度薪資所得計474,741 元，有財政部
    高雄市國稅局95年度綜合所得稅各類所得資料清單1 紙（詳
    卷第23頁）可按，換算平均每月收入為39,562元（474741元
    ÷12個月＝39561.75【元以下四捨五入】），是聲請人前經
    協商即95年7 月5 日時之每月薪資收入，尚低於毀諾、未依
    協議還款即97年3 月時，則於協商當時之薪資條件，聲請人
    既能依原協商條件履行，豈有在增加收入後，反而無法履行
    之理？次查，聲請人主張因疾病導致必要支出增加，且因公
    司自96年9 月起政策改變，以補假代加班而不發給加班費，
    故無前所依靠作為生活費之加班費收入云云。惟聲請人係罹
    患「背部皮脂腺囊腫併發炎」疾病，有財團法人天主教聖醫
    院97年2 月13日診斷證明書1 紙（詳卷第95頁）可按，依其
    應診日期97年1 月、2 月間，該疾患並無影響聲請人工作及
    收入，且聲請人亦未提出證據證明，因前開疾病而有導致必
    要支出增加之情事，是聲請人主張因疾病導致必要支出增加
    云云，尚屬無據；再觀之聲請人所提出自96年10月起至97年
    7 月止之薪資單（詳卷第142 至156 頁），於96年10月、11
    月、12月、97年2 月、3 月、4 月間，聲請人亦有領取加班
    費用，是聲請人主張因任職公司政策改變，不發給加班費，
    改以補假代之云云，與事實不符。又查，聲請人雖主張需扶
    養父洪學海、母周金春每月各3,500 元等語，然此應負擔扶
    養義務之狀態，在聲請人與前述金融機關達成協商結論前即
    存在，有證明書1 紙（詳卷第77頁）可查，且聲請人既能依
    原協商條件，依約繳付20期協商應繳納之款項，並聲請人願
    與上揭金融機關達成還款協商，在無特殊情事之情形下，顯
    係在綜合評估其還款能力後，方與金融機關成立每月還款38
    ,507 元 之協商條件。準此，本件既無情事變更，而聲請人
    亦無重大履行困難之處，倘參諸聲請人復有固定收入之履行
    能力，則其縱有履行不便，亦得經由個別債權銀行協商程序
    以求適當履債，堪認債務人尚乏不可歸責於己致履行顯有重
    大困難之情形可言。
四、綜上所述，本件聲請人聲請更生，既無法立證證明其確於與
    金融機關達成前揭協商後，有不可歸責於己之事由，且依原
    協商條件履行亦非顯有重大困難，應屬聲請更生之要件不備
    ，又無從補正，依首揭條文之意旨，自應駁回其更生之聲請
    。
五、爰依消費者債務清理條例第8 條、第151 條第5 項、第15條
    ，民事訴訟法第78條，裁定如主文。
中    華    民    國    97    年    8     月    21    日
                  民事第六庭  法  官  洪榮家
上為正本係照原本作成
如不服本裁定，應於裁定送達後10日內，以書狀向本院提出抗告
，並繳納抗告費新臺幣1千元
中    華    民    國    97    年    8     月    21    日
                  民事第六庭  書記官  胡美儀


司法院資訊處製作；財團法人民間司法改革基金會備份。
